# 陈版：请教全额法和净额法的问题

提问人：3669 时间：2023-02-10 10:50:58
甲公司的境外公司A公司在海外购买一船天然气，销售给乙公司的海外公司B公司，B公司又将此船天然气销售给乙公司的境内公司C公司，C公司将此船气销售给甲公司的境内公司D公司，根据合同卸货在丙接收站，C公司支付给丙公司接收站使用费。A公司和D公司是加公司的全资子公司；B公司和C公司是乙公司的全资子公司各阶段合同主要条款： 1 、A公司销售给B公司：①定价为固定价格，且远低于市场价格；②合同执行的先决条件是C公司与D公司签订天然气购销合同，③此合同以下简称“CN”2、B公司将此船天然气销售给C公司，合同规定：①定价为 1 中价格略高，但仍低于市场价格；②B公司自A公司采购后直接销售给C公司，不承担存货风险 3 、C公司将此船气销售给D公司，合同规定：①定价在CN价格基础上加上接收站使用费；②D公司根据合同规定的时间或时间段内从丙接收站提取此船天然气；③此合同的签订是基于第 1 、 2 合同的签订。 4 、丙接收站由乙公司控股子公司E公司运营，承担存储在接收站天然气的毁损责任。如C公司存储的天然气，如果造成毁损等缺少的情况，E公司负责赔偿。问题：C公司销售给D公司的天然气是用净额法还是全额法确认收入。

回答人：chenyiwei
由于“A公司销售给B公司：①定价为固定价格，且远低于市场价格；②合同执行的先决条件是C公司与D公司签订天然气购销合同”，从中可知：（ 1 ）单独看该销售合同是不具有商业实质的，需与其他关联合同构成一揽子交易考虑；（ 2 ）B公司及其所在的乙集团不承担存货滞销积压和公允价值变动风险。
结合后面其他条款分析，B、C及乙集团纯属过手交易，最终是为甲集团的内部交易提供服务的。在甲乙集团的合并报表中，均不能体现该项采购和销售交易影响，即均按净额法体现。
虽然“丙接收站由乙公司控股子公司E公司运营，承担存储在接收站天然气的毁损责任。如C公司存储的天然气，如果造成毁损等缺少的情况，E公司负责赔偿”，但不能仅因为承担毁损灭失风险就认为应采用总额法。
对此类大宗贸易业务的总额法/净额法问题讨论，需关注以下几点：
1 、讨论的基础：业务实质 vs 合同条款字面意思
四部委 2021 、 2022 年年报通知都强调：“为便于准则实施，企业在判断时通常也可以参考如下三个迹象：企业承担向客户转让商品的主要责任；企业在转让商品之前或之后承担了该商品的存货风险；企业有权自主决定所交易商品的价格。需要强调的是，企业在判断其是主要责任人还是代理人时，应当以该企业在特定商品转移给客户之前是否能够控制该商品为原则，上述三个迹象仅为支持对控制权的评估，不能取代控制权的评估，也不能凌驾于控制权评估之上，更不是单独或额外的评估。”。因此，判断问题的关键在于控制权评估，上述三个迹象只是辅助手段，不能取代或者凌驾于控制权评估。因此，应当基于实质重于形式原则，超越合同条款的法律形式，分析交易的经济实质，在此基础上进行控制权相关判断，不能以个别合同条款字面意思来否定实质判断。
另外，即使是针对合同条款的讨论分析，对于合同条款中有约定的事项，应考虑本企业将其相关责任和风险转嫁给上家的实际能力，以及某些权利（如自主定价权）的实际操作空间，综合考虑其对判断结果的影响程度。不能仅仅以合同中约定存在某一权利或义务为由，即认定企业实际享有或承担了某项风险报酬。
2 、对“控制权”的实质理解
根据新收入准则第四条：“取得相关商品控制权，是指能够主导该商品的使用并从中获得几乎全部的经济利益”。即对控制权的判断应着眼于“主导该商品的使用并从中获得几乎全部的经济利益”的能力。该准则第十三条给出了判断控制权时可以考虑的迹象。对于贸易企业而言，这个控制权的最主要考虑因素应当是“在持有存货期间，有权决定以什么价格卖给谁”。
承担实物毁损灭失风险与控制权无必然联系（这是“控制权模型”与此前的“风险报酬模型”的区别之一）。因为该风险的承担并不代表企业具有“主导该商品的使用并从中获得几乎全部的经济利益”的实际能力。主要考虑：（ 1 ）货物毁损灭失以及由此导致的索赔通常是偶发事件，不能以偶发事件为主要判断依据；（ 2 ）货物毁损灭失风险的承担更多地是体现法律上的“善良管理义务”，例如仓储企业和运输企业都要承担其受托保管或受托运输货物在保管期间和运输途中的毁损灭失风险，但并不因此可将受托保管、运输的货物确认为自身存货，也不能认定具备对其控制权。
与之相比，公允价值变动的风险和收益的承担与“控制权”更为相关。因为只有具备了“在持有存货期间，有权决定以什么价格卖给谁”的实际能力，才能因此享有或承担公允价值变动的收益和风险。因此应当以“享有或承担公允价值变动的收益和风险”作为判断控制权的重要辅助标志。
形式上享有法定所有权也不是控制权判断的主要依据；所有权（物权凭证）的“过手安排”也不能表明存在控制权，最多只能理解为对资金安全的保障。因为在为过手目的持有物权凭证期间，本企业实际上并不能将对应的货物“有权决定以什么价格卖给谁”。
3 、对控制权的评估不能脱离对背后商业逻辑和商业合理性的考量
即，需要考虑在业务模式设计和框架协议中，对各方应享有或承担的风险和收益的考量；不能仅仅看单个合同，而要将若干有相互联系的合同结合在一起看。如有最初的多方合作框架协议，则该框架协议的重要性大于单笔业务的具体合同。
4 、其他相关指引：
参照《监管规则适用指引——会计类第 1 号》之问题1-15、《收入准则应用案例——主要责任人和代理人的判断》
中的百货公司联营扣点模式案例。这也是一个所有权过手的典型案例。
5 、监管口径
尽管有《上市公司执行企业会计准则案例解析（ 2020 ）》P349的案例，但近年来总额法/净额法问题的监管尺度明显收紧，该案例已不再适合于作为案例。（可找一些近期从总额法变为净额法的差错更正案例）。